臺灣花蓮地方法院民事裁定　　　　110年度消債職聲免字第4號
聲　請　人　林健華　
即債務人
代　理　人　高逸軒律師（法扶律師）
相　對　人　國泰世華商業銀行股份有限公司
即債權人　　　　　　
法定代理人　郭明鑑　


相　對　人　臺北富邦商業銀行股份有限公司
即債權人　　　　　　

法定代理人　陳聖德　


相　對　人　台灣新光商業銀行股份有限公司
即債權人　　　　　　
法定代理人　李增昌　
代　理　人　陳建富　
相　對　人
即債權人　　花旗（台灣）商業銀行股份有限公司

法定代理人　莫兆鴻　


相　對　人　板信商業銀行股份有限公司
即債權人　　　　　　
法定代理人　張明道　


相　對　人　中國信託商業銀行股份有限公司
即債權人　　　　　　

法定代理人　利明獻　


相　對　人　富邦資產管理股份有限公司
即債權人　　　　　　
法定代理人　程耀輝　


相　對　人　玉山商業銀行股份有限公司
即債權人　　　　　　
法定代理人　黃男洲　



相　對　人　匯誠第一資產管理股份有限公司
即債權人　　　　　　
法定代理人　莊仲沼　
相　對　人　新加坡商艾星國際有限公司台灣分公司
即債權人　　　　　　
法定代理人　曾慧雯　


相　對　人　合作金庫商業銀行股份有限公司
即債權人　　　　　　
法定代理人　雷仲達　


上列當事人間因消費者債務清理事件聲請免責，本院裁定如下：
    主  文
債務人林健華不免責。
    理  由
一、按法院為終止或終結清算程序之裁定確定後，除別有規定外
    ，應以裁定免除債務人之債務，消費者債務清理條例（下稱
    消債條例）第132條定有明文。而法院裁定開始清算程序後
    ，債務人有薪資、執行業務所得或其他固定收入，扣除自己
    及依法應受其扶養者所必要生活費用之數額後仍有餘額，而
    普通債權人之分配總額低於債務人聲請清算前2年間，可處
    分所得扣除自己及依法應受其扶養者所必要生活費用之數額
    者，法院應為不免責之裁定。但債務人證明經普通債權人全
    體同意者，不在此限。次按債務人有下列各款情形之一者，
    法院應為不免責之裁定。但債務人證明經普通債權人全體同
    意者，不在此限：(一)於7年內曾依破產法或本條例規定受
    免責；(二)隱匿、毀損應屬清算財團之財產，或為其他不利
    於債權人之處分；(三)捏造債務或承認不真實之債務；(四)
    聲請清算前2年內，因消費奢侈商品或服務、賭博或其他投
    機行為，所支出之總額逾該期間可處分所得扣除自己及依法
    應受其扶養者所必要生活費用之半數，或所負債務之總額逾
    聲請清算時無擔保及無優先權債務之半數，而生開始清算之
    原因；(五)於清算聲請前1年內，已有清算之原因，而隱瞞
    其事實，使他人與之為交易致生損害；(六)明知已有清算原
    因之事實，非基於本人之義務，而以特別利於債權人中之1
    人或數人為目的，提供擔保或消滅債務；(七)隱匿、毀棄、
    偽造或變造帳簿或其他會計文件之全部或一部，致其財產之
    狀況不真確；(七)故意於財產及收入狀況說明書為不實之記
    載，或有其他故意違反本條例所定義務之行為。消債條例第
    133條、第134條分別亦有規定。因此，法院為終止或終結清
    算程序之裁定確定後，如有上開規定所列情形者，法院應為
    不免責之裁定。
二、經查，聲請人前於民國102年11月21日依消債條例之規定聲
    請更生，經本院102年度消債更字第36號裁定自103年7月2日
    下午4時起開始更生程序，並命司法事務官進行更生程序，
    嗣本院於103年11月27日以103年度司執消債更字第13號裁定
    認可更生方案（按月分72期，每月15日前清償等），並已確
    定。後聲請人於更生方案履行期間，因未依更生方案清償，
    債權人臺灣新光商業銀行股份有限公司等對聲請人為強制執
    行（本院105年度司執字第1157號），聲請人依消債條例第
    74條第2項之規定聲請清算，經本院108年度消債清字第9號
    裁定自108年11月25日下午4時起開始清算程序，並由本院
    109年度司執消債清字第1號執行清算程序，結果債權人分配
    債務人之人壽險保單解約金額共新臺幣（下同）3,203元，
    並於110年4月26日裁定清算程序終結確定等情。上開事實，
    業經調取前開各事件卷宗查閱無誤，堪予認定。是依首揭規
    定，應依職權裁定是否免責。案經通知各債權人就是否免責
    一事表示意見，除債權人匯誠第一資產管理股份有限公司未
    表示意見外，其餘各債權人均表示債務人有消債條例第133
    條、第134條所定不免責事由。
三、本院判斷如下：
  ㈠按法院裁定開始更生程序後，債務人免責前，法院裁定開始
    清算程序，其已進行之更生程序，適於清算程序者，作為清
    算程序之一部；其更生聲請視為清算聲請，消債條例第78條
    第1項定有明文。由其文義可知，在適於清算程序之情形下
    ，清算程序之始點，得提前至裁定開始更生時。更生程序係
    重建型債務清理程序，為保障普通債權人於更生程序之受償
    額，依消債條例第64條第2項第3款規定，若無擔保及無優先
    權債權受償總額，顯低於法院裁定開始更生程序時，依清算
    程序所得受償之總額，法院不得認可更生方案。此即清算價
    值保障原則，保障債權人不至受比依清算程序受償更不利之
    地位。基此，債務人於裁定開始更生程序時，係有薪資固定
    收入，若債務人係聲請清算而開始清算程序，依消債條例第
    133條規定可能受不免責之裁定，需繼續清償債務達消債條
    例第141條規定數額後，始得再聲請裁定免責。惟於更生轉
    換清算程序之情形，若認定債務人有無薪資等固定收入之時
    點，不得提前至裁定開始更生程序時，債務人因此而受免責
    裁定，債權人將遭受較債務人依清算程序受償更不利之結果
    ，有違清算價值保障原則（臺灣高等法院暨所屬法院98年法
    律座談會民事類提案第40號研討結果）。準此，為貫徹消債
    條例第133條避免債務人濫用清算程序以獲免責，並敦促有
    清償能力者，利用薪資等固定收入清償債務而受免責，以保
    障債權人可受最低清償之立法目的，債務人於更生轉清算程
    序之情形，認定有無薪資等固定收入之時點應提前至裁定開
    始更生程序之時。準此，本件債務人於103年7月2日裁定更
    生，就債務人有無薪資、執行業務所得或其他固定收入，扣
    除自己及依法應受其扶養者所必要生活費用之數額後是否仍
    有餘額一節，應以103年7月2日計算。
  ㈡查債務人於本院裁定開始更生程序時任職於花蓮市清潔隊，
    有薪資等固定收入，又陳稱其尚須扶養5名未成年子女（分
    別為92、89、95、96、102年次），並依其陳報更生方案履
    行期間每月平均收入約為38,000元（103司執消債更13卷98
    頁）。而債務人每月生活必要支出經更生執行事件調查認定
    為30,800元（包含最低生活費10,800元、5名未成年子女之
    教育生活費20,000元），則以債務人每月收入扣除其與依法
    應受其扶養之人每月必要生活支出後，尚餘7,200元（計算
    式：38,000元－30,800元＝7,200元）。另債務人自陳每年
    有年終獎金50,040元及考績獎金33,990元，則願於每年3月
    15日前將其中之66,000元提出以清償債務，亦有本院103年
    10月24日更生執行調查筆錄附卷可參。故債務人於法院裁定
    開始清算程序後有固定收入，扣除其與依法應受其扶養之人
    每月必要生活費用後，仍有餘額，可堪認定。
  ㈢次按更生方案經法院裁定認可確定後，債務人尚未完全履行
    ，而經法院裁定開始清算程序時，債權人依更生條件已受清
    償者，其在更生前之原有債權，仍加入清算程序，並將已受
    清償部分加算於清算財團，以定其應受分配額。前項債權人
    ，應俟其他債權人所受之分配與自己已受清償之程度達同一
    比例後，始得再受分配，消債條例第79條亦有規定。而觀其
    立法理由略謂：更生方案經法院裁定認可確定後，債務人尚
    未完全履行更生條件而經法院裁定開始清算程序時，如有債
    權人已依更生條件受部分或全部清償，為求全體債權人於清
    算程序中公平受償，宜將該債權人原有債權加入清算程序，
    並將其已受清償部分加算於清算財團，以計算各債權人之應
    受分配額，始符公平；又債務清理自更生程序轉換為清算程
    序後，已進行之更生程序，作為清算程序之一部，債權人如
    已依更生條件受部分清償，視同於清算程序受部分清償，自
    應俟其他債權人所受之分配與其已受清償之程度達同一比例
    後，始得再受分配，以求公允，並保障其他債權人之權益。
    由此可知，債務人因有消債條例第74條第2項之情形而開始
    清算程序者，債權人如已依更生條件有所受償者視同於清算
    程序受償，應將其已受清償部分加算於清算財團以計算各債
    權人之應受分配額。
  ㈣次查，債務清理自更生程序轉換為清算程序後，已進行之更
    生程序既作為清算程序之一部，債務人於102年11月21日聲
    請更生，則債務人聲請清算前2年內期間，應以100年11月至
    102年10月為計算。而依債務人所提100、101、102年度綜合
    所得稅各類所得資料清單（消債更卷32至34頁、司執消債更
    卷101頁），債務人100、101、102年度收入總額分別為590,
    189元、616,382元、709,150元，則其聲請前2年（即自100
    年11月至102年10月之期間收入共計為1,305,705元（計算式
    ：590,189×2/12＋616,382元＋709,150元×10/12＝1,305,
    705元），於扣除更生裁定內容所審認其自己及依法應受其
    扶養者所必要生活費用之數額775,260元（計算式：30,800
    元×24＋18,030元×2=775,260元）後，尚有餘額530,445元
    （計算式：1,305,705元－775,260元=530,445元）。
  ㈤如上，債務人於法院裁定開始清算程序後有固定收入，扣除
    其與依法應受其扶養之人每月必要生活費用後，仍有餘額；
    又債務人聲請清算前2年內期間所得於扣除其與依法應受其
    扶養者所必要生活費用之數額，尚有餘額530,445元。惟本
    件債務人之普通債權人於清算程序中僅受償3,203元，顯低
    於債務人聲請前2年間可處分所得扣除自己及依法應受其扶
    養者所必要生活費用之數額，復未經普通債權人全體同意債
    務人免責。依消債條例第133條之規定，應不免責。
四、至債權人富邦銀行、合作金庫銀行、花旗銀行、國泰世華銀
    行、新加坡商艾星國際有限公司台灣分公司等請求本院調查
    債務人確切收入及財產等，以明債務人是否有故意隱匿財產
    、收入。對此，債務人具狀表示其任職於花蓮市清潔隊，花
    蓮市公所就所有收入必如實陳報；動產車輛部分，實為機車
    一台，為債務人生活、工作之必要交通工具等語，另經本院
    調閱債務人稅務電子閘門財產所得調件明細表在卷為佐（
    108消債清9卷49至58頁），且債務人於清算程序陳報106至
    107年度之綜合所得稅各類所得資料清單、全國財產稅總歸
    戶財產查詢清單（109司執消債清1卷97至103頁），復依卷
    內資料查無債務人具消債條例第134條各款所列不免責事由
    ，附此敘明。
五、從而，債務人有消債條例第133條所規定應不免責之事由，
    且未經普通債權人全體同意免責，依首揭條文規定，本件債
    務人應不免責，裁定如主文。
六、另債務人因消債條例第133條之情形，受不免責之裁定確定
    後，繼續清償達該條規定之數額，且各普通債權人受償額均
    達其應受分配額時，依同條例第141條規定，債務人得聲請
    法院裁定免責，併此陳明。
中    華    民    國   110    年    9     月    30    日
                  消債法庭    法  官      范坤棠
以上正本係照原本作成。
如不服本裁定，應於裁定送達後10日內向本院提出抗告狀（須按
他造當事人之人數附繕本），並繳納抗告費新臺幣1,000元。
中    華    民    國   110    年    9     月    30    日
                              書記官      徐大鴻